【裁判字號】    99,交上易,25
【裁判日期】    990506
【裁判案由】    過失致死
【裁判全文】
臺灣高等法院高雄分院刑事判決        99年度交上易字第25號
上  訴  人  臺灣高雄地方法院檢察署檢察官
上  訴  人
即  被  告  乙○○
選任辯護人  鍾武雄律師
上列上訴人因被告過失致死案件，不服臺灣高雄地方法院98年度
交易字第95號中華民國98年12月23日第一審判決（起訴案號：臺
灣高雄地方法院檢察署98年度偵續字第140 號），提起上訴，本
院判決如下：
    主  文
原判決撤銷。
乙○○犯過失致人於死罪，處有期徒刑捌月。
    事  實
一、乙○○領有普通重型機車駕駛執照，於民國97年8 月26日上
    午8 時20分許，騎乘車牌號碼P5B-579 號重機車附載友人林
    伯翰，沿高雄縣大寮鄉○○路由西往東方向行駛至與台21線
    道路交岔之無號誌路口時，欲右轉彎駛入台21線道路北往南
    方向車道。適有梁東寶騎乘車牌號碼7HJ-062 號（起訴書誤
    載為CHJ-062 號）重機車，沿台21線道路北往南方向外側車
    道直行而來，欲通過該交岔路口。乙○○此時本應注意轉彎
    車應讓直行車先行，而梁東寶行至該無號誌之路口時亦應減
    速慢行，作隨時停車之準備，且應注意車前狀況，並採取必
    要之安全措施。而依當時之天候為晴天，日間自然光線充足
    ，柏油路面道路無障礙物，視距良好，亦即客觀環境上渠等
    均並無不能注意之情事，詎渠等竟均疏未注意上開交通安全
    規則，乙○○於駛入台21線道路時，未先確認台21線道路其
    欲駛入之車道上是否將有直行而來之車輛即貿然右轉，而進
    入台21線機車道幾近中線處；而梁東寶亦未減速慢行，作隨
    時停車之準備，並注意車前狀況，致發現乙○○駛入台21線
    機車道中線時，已閃煞不及，所騎機車車頭遂追撞在其前方
    行駛之乙○○所騎機車之車牌右後處。渠等均因而人、車倒
    地，梁東寶並因受有嚴重腦挫傷併右側硬腦膜下出血、左鎖
    骨骨折、身體多處擦傷等傷害，雖經送醫急救，仍於住院4
    天後之97年8 月29日不治身亡。乙○○於肇事後留在事故現
    場，在未被有偵查犯罪職權之機關或公務員發覺前，即向前
    來現場處理之員警坦承其為車禍肇事之人而自首犯罪，嗣並
    接受裁判。
二、案經梁東寶之姊甲○○訴由高雄縣政府警察局林園分局報告
    臺灣高雄地方法院檢察署檢察官偵查起訴。
    理  由
壹、證據能力部分：
    按被告以外之人於審判外之陳述，雖不符前4 條之規定，而
    經當事人於審判程序同意作為證據，法院審酌該言詞陳述或
    書面陳述作成時之情況，認為適當者，亦得為證據，刑事訴
    訟法第159 條之5 第1 項定有明文。查本案認定事實所引用
    之卷內證據資料，除原已符同法第159 條之1 至第159 條之
    4 規定、及法律另有規定等傳聞法則例外規定，而得作為證
    據外，並無證據證明係公務員違背法定程式所取得，而檢察
    官、被告及辯護人於本院行準備程序及審理時，均同意其作
    為本案證據之證據能力，且本院審酌前揭陳述作成時之情況
    ，並無違法取證之瑕疵，亦認以之作為證據為適當，是本件
    有關被告以外之人於審判外之言詞或書面陳述等供述證據，
    依前揭法條意旨，自均得為證據。
貳、實體部分：
一、訊據上訴人即被告乙○○固坦承有與被害人梁東寶發生本件
    車禍之事實，惟矢口否認對本件車禍之發生有何過失，辯稱
    ：伊轉彎後是先騎到白色邊線處，待車子打直已經完成轉彎
    的動作後才開始加速，是被害人之機車自行從伊機車之右後
    方撞上來，否則現場刮地痕當不至於距離路口已達13.9公尺
    ，故事故之發生與伊轉彎是否未讓直行車先行並無關連；又
    於事故現場路口左側有一鐵皮屋阻擋視線，依伊轉彎時先騎
    到白色邊線處之路徑，難以得見被害人之車輛；再本件被害
    人係自後追撞伊所騎乘機車，受有阻力之情形下，被害人機
    車倒地後刮地痕尚長達5.3 公尺，足見被害人車速過快、有
    超速之嫌云云。
二、經查，被告領有普通重型機車駕駛執照，於上開時、地與被
    害人分別騎乘機車發生本件車禍事故，事發當時天候為晴天
    ，日間自然光線充足，柏油路面道路無障礙物，視距良好，
    車禍事故結果致使被害人因受有嚴重腦挫傷併右側硬腦膜下
    出血、左鎖骨骨折、身體多處擦傷等傷害，而於97年8 月29
    日死亡等情，業據被告所自承在卷，且經證人林伯翰於原審
    審理中證述：當時被告載伊，確實有發生本件車禍等語明確
    （原審卷二第27頁），並有證號查詢機車駕駛人列印資料、
    高雄縣政府警察局交通隊林園分隊車禍處理小組轄區變屍報
    驗調查報告表、道路交通事故現場圖、調查報告表(一)(二)、邱
    外科醫院97年8 月29日診斷證明書、交通事故談話紀錄表、
    勘（相）驗筆錄、被害人戶籍謄本、臺灣高雄地方法院檢察
    署相驗屍體證明書、相驗報告書各1 份、臺灣高雄地方法院
    檢察署檢驗報告書1 份暨所附照片9 張、事故現場照片9 張
    在卷可查（相驗卷第2-6 、17-21 、23、26-34 頁、原審卷
    二第10頁），是此部份事實，已堪認定。
三、被告雖以上開情詞置辯，惟查：
  (一)按行至無號誌或號誌故障而無交通指揮人員指揮之交岔路口
    ，支線道車應暫停讓幹線道車先行。未設標誌、標線或號誌
    劃分幹、支線道者，少線道車應暫停讓多線道先行；車道數
    相同時，轉彎車應暫停讓直行車先行；同為直行車或轉彎車
    者，左方車應暫停讓右方車先行；又轉彎車應讓直行車先行
    ，道路交通安全規則第102 條第1 項第2 款、第7 款訂有明
    文。是依該法規意旨，係在規範交通用路人於行至無號誌或
    號誌故障而無交通指揮人員指揮之交岔路口時，或車輛於一
    般行駛時，轉彎車輛均有應讓直行車輛先行之義務。而在因
    轉彎車輛未讓直行車輛先行，致發生車禍事故之具體情形中
    ，若雙方車輛於分別轉彎、直行後，係朝不同方向行進，固
    然僅有於該交岔路口發生碰撞之可能；然若雙方將朝同一方
    向行進，則賦予轉彎車輛應讓直行車先行之義務此等規定，
    除欲排除雙方於交岔路口發生碰撞之風險外，並有排除因轉
    彎車輛本多較直行車輛之車速為慢，若轉彎車輛未注意直行
    車輛，貿然為轉彎之動作而侵入直行車輛本即預計行駛之車
    道中時，易使直行車輛因反應、閃避不及而發生車禍風險之
    考量。而在後者之情形，兩車發生碰撞之地點是否為交岔路
    口、又轉彎之車輛是否已確實完成轉彎之動作並開始直行，
    均與車禍肇事責任之歸屬並無必然之關係，所應究明者，當
    屬轉彎車輛是否確實因未讓直行車先行而率行轉彎，而不當
    侵入直行車輛所預定行駛之車道，致使直行車輛反應不及而
    發生碰撞，此理甚明。
  (二)查被告供稱：被害人從伊所騎乘機車之右後方撞上來等語（
    原審卷一第23頁），核與證人林伯翰於審理中證稱：當時伊
    坐在車子後面，被撞上後感覺身體往左偏等語（原審卷二第
    33頁）相符，再參酌前開現場照片顯示被害人所騎乘機車（
    下稱B 車）之左前車頭與被告所騎乘機車（下稱A 車）之車
    牌右側均有損傷，及本件道路交通事故現場圖所示雙方車輛
    倒地後之相對位置有相當距離等情（相驗卷第4 、18-20 頁
    ），可知兩車碰撞點實係A 車之後方及B 車之前方，是被告
    上開所辯本件發生碰撞時，A 車係已完成轉彎動作並呈現直
    行之狀況等語，尚非無據。然查，證人林伯翰於審理中作證
    時，業已將A 車當時轉彎時之路徑當庭繪製於警卷第9 頁道
    路交通事故現場圖中（原審卷二第28頁），而自證人所繪製
    之該路徑可知，被告騎乘A 車轉彎之路徑，除甫轉彎時車身
    尚有略微向路邊靠近之動作外，行至台21線後，便隨即騎至
    機車道幾近中線之處。而此等路徑與被告所稱：伊轉出來後
    ，係先騎到白色邊線，待車輛打直後才開始加速等語，及其
    於原審審理期日所提出刑事辯護意旨狀中，所附之道路交通
    現場圖上繪製之行車路徑（原審卷二第52頁），顯然有異。
    又自該被告所提出之行車路徑觀之，其係於轉入台21線後，
    先緊貼於機車道最右側之邊線行駛，並於行駛約10公尺後，
    始突然急遽向左方行駛，並於前進不到5 公尺之距離內，即
    已向左行駛約2 公尺而抵達機車道之最內側，並進而與被害
    人騎乘之B 車發生碰撞；然而被告若確曾係以所辯之謹慎行
    車路徑，則其於急遽向左方行駛前，亦不致未基於同一謹慎
    之心態，而確實以照後鏡或轉頭觀看之方式注意左後方是否
    有來車，以避免發生碰撞事故。然被告既辯稱：伊當時並未
    看見B 車等語，足認事實上被告於事發時，對自後行駛而來
    之B 車並無警覺，而與其前開所指之行車路徑所得推知之主
    觀謹慎心態並不相符，是本院認本件A 車之行車路徑，應以
    證人林伯翰所繪製之路徑，較為符合事發當時之現場狀況。
    故被告所辯A 車於轉彎後，有先在白色邊線上騎乘相當距離
    後始開始加速並向機車道中線騎去等語，並不可採。
  (三)再按一般機車車禍事故之發生，由於碰撞發生後，駕駛人多
    會盡力維持車輛平衡，至車身已達無法控制之程度後始失去
    平衡而倒地，是機車車禍事故發生時，實際發生碰撞之地點
    ，通常均與倒地後產生刮地痕之地點有相當之距離，此亦為
    被告於審理中所是認（原審卷二第43-44 頁），並參以證人
    林伯翰於審理中證稱：當時伊坐在車子後面，被撞上後感覺
    身體往左偏，車子就向右前方滑行，之後感覺到機車龍頭偏
    掉後就倒地了等語（原審卷二第30-31 、33頁），及本件道
    路交通事故現場圖亦顯示兩車發生碰撞後，A 車倒地產生刮
    地痕之起始點，與B 車刮地痕之起始點與結束點尚分別有約
    9 公尺及3 公尺之距離，而非相互連接等情，均屬相符。而
    實際撞擊點與刮地痕產生之起始點相距之距離究竟為何，雖
    與雙方車輛之車速、行車方向、操控能力等，均有關連，無
    法一概而論，然終究難以遽將刮地痕產生之起始點認定為實
    際撞擊點，此理甚明。故縱使本件B 車倒地後刮地痕起始點
    距離農場路與台21線之交岔路口距離達13.9公尺，惟並無法
    據此推認實際發生碰撞之地點，確實離該交岔路口已達13.9
    公尺；又被告於警詢、偵查中供稱：當時伊轉彎完成，向前
    行駛2 、3 公尺後，聽到後方有車輛鳴喇叭聲不久伊所騎A
    車就被B 車自後方撞擊，轉彎時車速約每小時20公里，碰撞
    當時車速約每小時40公里等語（相驗卷第15頁、22-22 頁反
    面），核與證人林伯翰於審理中證稱：A 車轉彎後開始直行
    後起算，約2 、3 公尺B 車就撞上來，撞上來之前B 車有按
    喇叭1 、2 秒，當時已經在機車道中間等語相符（原審卷二
    第28-2 9頁）。再參以前開證人林伯翰所繪製之A 車路徑，
    及本件交岔路口台21線之速限為每小時60公里，以按鳴喇叭
    1 至2 秒之時間計算，B 車自發現前方A 車構成威脅並按鳴
    喇叭開始至實際撞擊A 車之時點，前進之距離至少可達10至
    30公尺，可知本件被告自農場路右轉進入台21線時，因甫轉
    彎完畢未及加速，卻隨即騎至機車道幾近中線之處，使其時
    本欲自該處直行通過之被害人所騎B 車，因接近交岔路口並
    未減速慢行，作隨時停車之準備，且亦未確實注意車前狀況
    ，故於突見被告騎乘之A 車進入其所預定行駛之路線時，因
    反應、閃避均已不及，故按鳴喇叭示警，並於按鳴喇叭1 至
    2 秒後，於距離該交岔路口未達13.9公尺處，即追撞A 車右
    後方車尾等情，已足堪認定。
  (四)至被告辯稱：該交岔路口左側有一鐵皮屋阻擋視線，當時確
    實無法看見B 車等語，且本件事故發生之交岔路口西北角處
    ，亦即被告行駛於農場路上時之左手邊靠近交岔路口處，雖
    確實建有一白色鐵皮屋，且該鐵皮屋靠近台21線之牆壁部分
    ，距離台21線機車道最右側之邊線僅約2 至3 公尺，有現場
    照片2 紙可查（原審卷二第9 頁）。惟按台灣地區地狹人稠
    ，每一巷弄、街角幾乎均有建物之事實，為所有交通用路人
    均甚為知悉之事，故駕駛車輛上路之人，對於行駛至每一交
    岔路口時均可能隨時有車輛或行人自原先視線受建物阻擋之
    處突然出現一事，本均應有所預期，並非一有視線遮蔽情形
    ，駕駛人即均得因此免其隨時注意他向來車之責任。經查，
    被告於審理中供稱：伊騎乘機車已有2 年之經驗，當時在騎
    乘於農場路時，遠遠已有看到台21線有1 、2 台機車經過該
    交岔路口，且依其騎乘機車經驗，該鐵皮屋後面亦有可能會
    有機車等語（原審卷二第42-43 頁），是被告對於鐵皮屋後
    隨時可能出現直行車輛之事，於右轉台21線時已有所預見，
    雖事實上該鐵皮屋可能確實於A 車仍於農場路行進時，有阻
    擋被告視線之情形，惟被告於行至該交岔路口時，仍有再度
    確認是否尚有車輛直行而來之義務，此與該處是否設置有鐵
    皮屋，並無關連。又被告另辯稱被害人有超速、且其按鳴喇
    叭足認尚有足夠反應時間一節，查本件事故發生地點時速限
    制為每小時60公里，依此速度，B 車倒地後產生長達5.3 公
    尺之刮地痕，並非難以想像，尚難遽認被害人有何超速之情
    事；再依一般人騎乘機車發覺危險狀況時，是否能即時做出
    按鳴喇叭之反應，本依個人之反應能力、騎乘習慣而有不同
    ，尚難一概而論。是被告此部所辯，經核均無從作為有利被
    告認定之依據，併此敘明。
  (五)綜上所述，本件A 車於發生碰撞時，雖已確實完成轉彎之動
    作，惟A 車於轉彎時，並未確實注意左方是否有直行車輛，
    即逕行侵入B 車原預期行駛之路線，致使B 車反應不及因而
    發生本件事故，故該事故之發生，顯然仍與A 車對「行經交
    岔路口時轉彎車應讓直行車先行」此一防止交通危險發生之
    交通法令並未確實遵守一事有所關連，而足以認定A 車就本
    件事故之發生確有過失；雖本件事故之發生，被害人所騎乘
    之B 車亦因接近交岔路口並未減速慢行，作隨時停車之準備
    ，且亦未確實注意車前狀況，亦有過失，但仍無礙於被告之
    過失責任。而本件事故經送鑑定結果，亦同此認定，並認被
    告轉彎車未讓直行車先行為肇事主因，有台灣省高屏澎區車
    輛行車事故鑑定委員會98年5 月15日高屏澎鑑字第09860013
    81號鑑定意見書、台灣省車輛行車事故覆議鑑定委員會98年
    7 月7 日覆議字第0986202495號覆議意見書、覆議委員會會
    議紀錄各1 份在卷可查（偵續第12-14 、23、27頁）。是本
    件事證明確，被告所為應予依法論科。
四、核被告所為，係犯刑法第276 條第1 項之過失致人於死罪，
    又被告於肇事後留在事故現場，在未被有偵查犯罪職權之機
    關或公務員發覺前，即向前來現場處理之員警坦承其為車禍
    肇事之人而自首犯罪，嗣並接受裁判等情，業經證人林伯翰
    於審理中證述明確（原審卷二第32頁），且有肇事人自首情
    形紀錄表1 份在卷可查（相驗卷第7 頁），堪認符合自首之
    規定，爰依刑法第62條前段之規定，減輕其刑。
五、原審以被告罪證明確予以論罪科刑，固非無見，惟(一)按量刑
    之輕重，固屬事實審法院得依職權自由裁量之事項，惟仍應
    受比例原則及公平原則之限制，否則其判決即非適法。刑事
    審判旨在實現刑罰權分配的正義，故法院對有罪被告之科刑
    ，應符合罪刑相當之原則，使輕重得宜，罰當其罪，以契合
    社會之法律感情，此所以刑法第57條明定科刑時應審酌一切
    情狀，尤應注意該條各款所列事項以為科刑輕重之標準。(二)
    本件被告騎乘機車造成被害人不可回復之死亡結果，並應負
    主要肇事責任，犯後迄未與被害人家屬和解，原判決僅量處
    有期徒刑6 月而得易科罰金，確屬過輕。本件被告上訴意旨
    認其不應負主要肇事責任且原判決量刑過重，雖無理由；惟
    檢察官循告訴人之請求提起上訴，認原判決量刑過輕則為有
    理由，應由本院將原判決撤銷改判。爰審酌被告之過失行為
    造成被害人不可回復之死亡結果，並應負主要肇事責任，又
    迄今均未與被害人之家屬達成和解、賠償因而所受損失，實
    屬不該，及被告先前並無前科，有臺灣高等法原審被告前案
    紀錄表1 紙在卷可按，並斟酌本件事故之發生，被害人亦有
    過失等一切情狀，量處如主文第2 項所示之刑。
據上論斷，應依刑事訴訟法第369 條第1 項前段、第364 條、第
299 條第1 項前段，刑法第276 條第1 項、第62條前段，刑法施
行法第1 條之1 第1 項、第2 項前段，判決如主文。
本案經檢察官林敏惠到庭執行職務。
中    華    民    國    99    年    5     月    6     日
                  刑事第一庭    審判長法  官  周賢銳
                                      法  官  施柏宏
                                      法  官  黃仁松
以上正本證明與原本無異。
不得上訴。
中    華    民    國    99    年    5     月    7     日
                                      書記官  林家煜
附錄本件判決論罪科刑法條：
中華民國刑法第276條
因過失致人於死者，處2 年以下有期徒刑、拘役或2 千元以下罰
金。
從事業務之人，因業務上之過失犯前項之罪者，處5 年以下有期
徒刑或拘役，得併科3 千元以下罰金。

司法院資訊處製作；財團法人民間司法改革基金會備份。
